【裁判字號】    92,上訴,2396
【裁判日期】    920731
【裁判案由】    誣告
【裁判全文】
臺灣高等法院刑事判決                          九十二年度上訴字第二三九六號
    上  訴  人
    即自訴  人  甲○○
    被      告  乙○○
右上訴人因被告誣告案件，不服臺灣臺北地方法院九十二年度自字第三二六號，中華
民國九十二年六月十一日第一審判決，提起上訴，本院判決如左：
    主  文
原判決撤銷，發回臺灣臺北地方法院。
    理  由
一、自訴意旨略以：被告乙○○意圖使自訴人甲○○受家庭暴力防治法違反保護令罪
    之刑事處分，而以不實之證據，捏造「自訴人於民國八十九年一月十三日打電話
    至被告上班之公司欲索討新台幣（下同）二百萬元，騷擾被告，違反保護令之不
    實事項」向台北市警察局中山分局長春派出所及臺灣台北地方法院檢察署為虛偽
    之申告等語，因認被告涉有誣告罪嫌。
二、原審判決以：「按提起自訴應於自訴狀內記載犯罪之事實及證據，刑事訴訟法第
    三百二十條第二項第二款定有明文，此乃法定必備之程式。又起訴之程序違背規
    定者，應諭知不受理判決，而不受理判決，得不經言詞辯論為之，此於自訴程序
    準用之，刑事訴訟法第三百四十三條、第三百零三條第一款、第三百零七條亦分
    別定有明文。上開自訴人提起自訴時應於自訴狀內記載證據之規定，係確保自訴
    人自訴時應負實質舉證責任之義務，又該「證據」係指與自訴事實有「關聯性」
    之證據，自不待言。次按告訴人之告訴，係以使被告受刑事訴追為目的，是其陳
    述是否與事實相符，仍應調查其他證據以資審認（最高法院五十二年台上字第一
    三００號判例意旨參照）。故自訴人自訴時，若僅有自訴人片面之指訴，顯難認
    被告有成立犯罪之可能者，不能認已依前開規定提出與自訴事實有關之證據。查
    自訴人具狀提起本件自訴，指訴被告涉嫌誣告之犯罪事實，無非係以自訴人一己
    之指訴為其唯一論據。自訴人雖聲請本院傳喚證人賴高瓊及調閱被告涉嫌誣告之
    家庭暴力防治法刑事案件卷宗之證據；然依自訴狀所載，自訴人聲請傳喚證人賴
    高瓊之待證事實為自訴人與被告八十七年九月十四日離婚財產協議二百萬元之事
    ，核與自訴人是否有違反保護令之行為無關，難認已提出具關聯性之證據。且經
    調閱本院八十八年度暫家護字第七十四號暫時保護令、八十九年家護字第四七號
    通常保護令、台灣高等法院八十八年暫家護抗字第四九號暫時保護令、九十年度
    家護抗字第三一號通常保護令案民事卷宗，及台灣高等法院九十年上易字第三五
    八一號、本院八十九年易字第一四三三號、臺灣台北地方法院檢察署八十九年度
    偵字第五七七三號自訴人違反家庭暴力防治法案刑事卷宗結果，該等案卷僅足證
    明被告曾經法院核發民事保護令，及自訴人於法院核發保護令後，仍曾打電話至
    被告住處之事實（臺灣高等法院九十年上易字第三五八一號案卷九十年十一月七
    日訊問筆錄參照），亦無從證明被告係明知不實而誣告，從而單以自訴人一己之
    指訴，實難認自訴人於提起自訴時已盡其舉證責任﹔因認本件自訴狀未依前開規
    定提供足資證明被告犯罪事實之證據。且經本院於九十二年五月八日當庭裁定命
    自訴人應於七日內補證本件自訴之證據後，自訴人雖具狀聲請調扣被告於上開自
    訴人違反家庭暴力防治法案件中所提之電話錄音及譯文、並聲請傳喚承辦之高怡
    修檢察官及洪啟松警員。然自訴人於前揭刑事案件上訴審既自承曾於法院核發保
    護令後以電話與被告通話之事實，是所請調閱電話錄音帶，難認已提出足以證明
    上開申告「虛偽」之證據。至聲請傳喚原刑事案件承辦檢察官、警察，更只能證
    明有申告事實，而不能佐證其申告為虛偽之事。是自訴人提起本件自訴請求調查
    之證據，均無足作為佐證其指訴被告涉嫌誣告犯罪事實之證據，本件自訴人顯係
    逾期未依前開規定補正與自訴事實有關聯性「證據」之法定必備程式，從而本件
    自訴，其起訴之程式即有未備，爰不經言詞辯論，逕為不受理判決之判決」云云
    ，固非無見。
三、惟按提起自訴，應於自訴狀內記載被告之犯罪事實及證據，且此項法定必備之程
    式，如有欠缺，其情形乃可補正者，法院應定期間命其補正，如逾期仍未補正者
    ，其自訴之程序即屬違背規定，法院應諭知不受理之判決，刑事訴訟法第三百二
    十條第二項第二款、第三百四十三條、第二百七十三條第三項、第三百零三條第
    一款固分別定有明文。然法院認關於上開自訴程式之立法目的，僅在界定自訴及
    審判之範圍，兼顧被告防禦權之行使並防止濫行自訴，濫用司法資源，參酌同法
    總則編第十二章第一百六十一條第一項關於檢察官應負舉證責任及指出證明方法
    義務之規定，於自訴程序亦有適用（最高法院九十一年度第四次刑事庭會議參照
    ）。則自訴狀內所應記載之證據，應只須表明證明之方法，使法院及被告或辯護
    人知悉自訴人何以認定被告確有犯罪嫌疑，以供訴訟進行之基礎，並俾法院得依
    自訴狀形式審查有否無端濫訴之情事即已足，並非強求自訴人於提起自訴之同時
    ，於自訴狀內應明確記載足以認定被告犯罪之確切證據至明。否則一切經審理後
    ，經認定無足以證明被告犯罪之自訴案件，豈非均應只得以提起自訴程序欠缺，
    因而判決自訴不受理，卻無從判決被告無罪？由此，可知刑事訴訟法第三百二十
    條第二項第二款固規定：「自訴狀應記載犯罪事實及證據」，所謂「犯罪事實及
    證據」者，僅須對於自訴事實及所憑之證據方法於自訴狀中充分加以揭露，而使
    法院得以明瞭自訴之具體原因事實為何，及提出適於憑以認定被告有其指訴之犯
    罪之證據，以作為法院調查審認之依據，同時使被告得以知悉被訴內容，進而準
    備答辨之程度即可。易言之，倘自訴狀所載已足明瞭所指訴被告之犯罪事實並已
    表明其證明之方法，即難謂此法定程式有何欠缺，而得認自訴程序有違背規定之
    處。
四、經查，自訴人提起本件自訴，自訴被告乙○○涉犯誣告罪嫌，業於自訴狀內敘明
    被告乙○○何以犯有上揭犯行之事實，復經原審法院以自訴人未提供足資證明被
    告乙○○所涉犯罪事實之證據，於九十二年五月八日當庭裁定命自訴人於七日內
    補正，自訴人嗣於九十二年五月十三日具狀陳述傳喚證人賴高瓊、洪啟松及提出
    電話錄音帶譯文並聲請調閱勘驗本院九十年上易字第三五八一號違反家庭暴力防
    治法案件卷內被告所提錄音帶，此有補充證據狀乙份在卷可按（參原審卷第二十
    一至二十三頁），足見自訴人已就原審裁定所要求事項為補正之訴訟行為，則依
    前揭說明，自訴人所提補充證據狀內記載之證據，既已表明證明之方法，已足使
    法院及被告或辯護人知悉自訴人何以認定被告確有犯罪嫌疑，提供訴訟進行之基
    礎，法院亦足依自訴狀形式審查有否無端濫訴之情事，從而自訴人既於自訴狀及
    補充證據狀內敘明犯罪事實及記載證據之證明方法，自已合於刑事訴訟法第三百
    二十條第二項第二款所定：「自訴狀應記載犯罪事實及證據」之規定。惟原審法
    院就刑事訴訟法第三百二十條第二項第二款所定自訴狀所應記載之犯罪證據，認
    以與自訴事實有「關聯性」之證據為必要，業已強求自訴人於提起自訴之同時，
    於自訴狀內應明確記載足以認定被告犯罪之確切證據，且依卷內資料所示，原審
    法院於判決理由所述自訴人補正所陳之事由與待證事實如何不具關連性，而無從
    為被告虛偽申告之依據，原審法院上開所為顯已就自訴人所陳之證據資料為實質
    審理，從而原審法院於實質審查證據資料後，卻以起訴程式不備而為形式上不受
    理判決之諭知，顯有以形式審查為名，行實質審理之實之違誤，原審就此部分之
    認定，難謂妥適。又刑事訴訟雖科以自訴人負實質舉證之責，然此乃專就訴訟案
    件之實質審理階段而言，苟原審法院經調查審理後，若認自訴人提出之證據尚不
    足認定被告涉有自訴意旨所指訴之犯行，自可依法為無罪之諭知或以裁定駁回自
    訴，而於形式審查階段，自訴人既已明確指明認定被告犯罪之電話錄音帶證據於
    「本院九十年上易字第三五八一號違反家庭暴力防治法案件卷宗內」，客觀範圍
    相當明確，業已表明證據資料之證明方法，原審理應調卷查明，檢視該卷內有無
    本件被告犯罪之證據，再為妥適處理。更何況自訴人所涉違反家庭暴力防治法乙
    案（九十年上易字第三五八一號），亦經本院於九十二年六月十日判決駁回自訴
    人之上訴確定，業經本院調閱該判決附卷，自訴人違反家庭暴力防法之事證已明
    ，進而被告有無涉犯本件誣告之罪嫌，亦有依自訴人聲請，調閱該案卷證之必要
    ，以為有罪、無罪之判斷依據。然原審法院竟以「補正事由與自訴事實未具關聯
    性」為由，認起訴程式不備而諭知自訴不受理，對於自訴人訴訟權之行使，似有
    未盡保護之責。
五、依上所陳，原審以自訴人提起本件自訴，並未記載補正與自訴事實有關聯性證據
    資料之法定必備程式，而以自訴人之起訴程式不備，逕為逾知不受理之判決，其
    是否妥適，實非無再予斟酌之餘地，自訴人上訴意旨指摘原審判決不當，非無理
    由，應由本院將原判決撤銷，發回原審法院另為適當之裁判，並不經言詞辯論為
    之。
據上論斷，應依刑事訴訟法第三百六十九條第一項但書、第三百七十二條，判決如主
文。
中      華      民      國    九十二    年      七      月    三十一    日
                              臺灣高等法院刑事第四庭
                                  審判長法  官  蔡  永  昌
                                        法  官  陳  榮  和
                                        法  官  李  英  豪
右正本證明與原本無異。
如不服本判決，應於收受送達後十日內向本院提出上訴書狀，其未敘述上訴之理由者
並得於提起上訴後十日內向本院補提理由書（均須按他造當事人之人數附繕本）。
                                        書記官   鄭  信  昱
中      華      民      國    九十二    年      八      月      一      日


司法院資訊處製作；財團法人民間司法改革基金會備份。
